臺灣新竹地方法院民事簡易判決　　　 96年度竹建簡字第2號
原　　　告　己○○
被　　　告　新竹市政府
法定代理人　甲○○
訴訟代理人　丙○○
訴訟代理人　丁○○
上列當事人間給付工程款事件，本判決如下：
    主  文
原告之訴駁回。
訴訟費用由原告負擔。
    事 實 及 理 由
一、原告主張：
  （一）緣訴外人立旺營造有限公司（下稱立旺公司）於民國 (
        下同）九十年五月間承攬被告之「新竹市○○路 (第二
        期）人行環境改善暨新竹市政府前外部空間景觀改善工
        程」（以下稱人行改善工程），原告為立旺公司之現場
        施作及監工人員，施工期間，適逢被告與訴外人克緹國
        際貿易股份有限公司（下稱克緹公司）合作於市政府前
        廣場展示「達利銅雕像」，豎立雕像須先安裝基座，因
        時間緊迫，被告當時之都發局辛○○課長（已調職彰化
        縣政府）口頭（命令）指示原告須立即配合與人行改善
        工程無關之銅雕像基座工程（下稱系爭基座工程）施工
        ，原告詢問該工程款如何請領，辛○○堅稱先施工再說
        ，並喝斥原告只能依指示趕工，不得再提任何異議，原
        告乃依其指示，如期完成系爭基座工程；原告送交施工
        費用估價單予辛○○，迄未獲回覆，且未發給任何施工
        之相關證明文件；經多次與被告交涉基座工程款請款事
        宜，被告只稱「知有此事，但辛○○已他調且無交代，
        亦未留下任何相關資料、憑證可供辦理請款。」；被告
        於九十五年九月二十六日指示原告可尋法律途徑救濟，
        即可憑以辦理撥付雕像基座之工程款。」；因此，被告
        既有指示原告施工之事實，其內部文書作業程序之疏失
        ，應不宜因此讓原告蒙受損失，乃依民法第五百零五條
        規定請求被告給付該承攬報酬。
  （二）系爭基座工程並不包括於原人行改善工程，係當時辛○
        ○課長以口頭要求原告施作，嗣後立旺公司有同意原告
        施作且有完工，但因未有書面契約，且被告拒付該工程
        款，立旺公司乃將該基座工程款債權讓與原告，因而原
        告自行向被告請款，此部分可由立旺公司負責人作證證
        明。
  （三）本件被告提出短期時效抗辯，原告認為並不合理，本件
        應是15年時效。爰聲明：被告應給付原告新台幣（下同
        ）二十八萬五千四百二十五元。
二、被告抗辯：
　（一）原告與被告並無承攬契約關係存在：
        證人辛○○於96年6月20日言詞辯論期日證稱：「（法
        官問：當時是請立旺公司還是請原告個人承作基座工程
        ？）答：我們是以立旺公司為對象，原告本人與立旺公
        司的關係為何，我們並不清楚。」、「當時我是代表市
        政府請立旺公司承作系爭基座工程，... 我也是請立旺
        公司來承作，不可能請他個人承作。」，依證人辛○○
        之上開證詞，系爭基座工程顯係證人辛○○委請立旺公
        司所施作，並非委請原告施作，足見原告與被告間並無
        任何承攬契約關係。
  （二）原告與立旺公司間亦無承攬契約關係存在：
    １、被告為政府機關，無論工程之定作、勞務之委任，均應
        依政府採購法及相關法令進行採購，且政府之預算應依
        法籌劃、編造、審議、執行，不容任何公務員以便宜行
        事的方式恣意為之。
    ２、依證人辛○○之證詞，系爭基座工程係依據當時之機要
        祕書林則宇個人之指示交辦，並未依政府採購法及相關
        法令進行採購程序，足見上開行為係林則宇與證人辛○
        ○之個人行為，而與被告無涉。
    ３、雖證人辛○○證稱係代表被告名義請立旺公司施作系爭
        基座工程，惟因林則宇與證人辛○○二人之上開行為，
        並未依政府採購法及相關法令進行採購程序，亦即並未
        取得被告之授權與同意，其二人之上開行為，應屬無權
        代理之行為，被告不承認其效力。
  （三）倘認原告與被告間，或原告與立旺公司間存有承攬契約
        之法律關係，其承攬報酬請求權均因二年間不行使而消
        滅：
    １、承攬人之執酬請求權，因二年間不行使而消滅。消滅時
        效，自請求權可行使時起算。時效完成後，債務人得拒
        絕給付。民法第127條第7款、同法第128條及同法第144
        條第1項分別定有明文。
    ２、系爭基座工程於90年5月30日即已完工（揭幕儀式舉行
        之日），而立旺公司亦曾於91年3月15日以旺字第
        913152號函向被告請求給付系爭基座工程之承攬報酬，
        足見上開承攬報酬請求權自91年3月15日起即可行使，
        原告遲至96年2月5日始提起本件訴訟，縱認原告對被告
        具有承攬報酬請求權，亦因2年間不行使而消滅，被告
        自得拒絕給付。
  （四）爰聲明：原告之訴駁回；如受不利判決，願供擔保免為
        假執行。
三、法院之判斷：
  （一）兩造不爭執事項：
        前開系爭基座工程，業於90年8月間完工並交付被告，
        為兩造所不爭執，復有原告提出之90年8月9日中國時報
        剪報影本為證，可堪信實。
　（二）本件兩造爭執點厥為：原告就系爭基座工程請求被告給
        付承攬報酬二十八萬五千四百二十五元有無理由？經查
        ：
    １、原告主張其為訴外人立旺公司之現場施作及監工人員，
        施工期間，訴外人立旺公司於九十年五月承攬被告之
        人行改善工程，適逢被告與訴外人克緹公司合作於市政
        府前廣場展示「達利銅雕像」，豎立雕像須先安裝基座
        ，當時之都發局辛○○課長（已調職彰化縣政府）口頭
        （命令）指示原告須立即配合與人行改善工程無關之系
        爭基座工程施工，原告詢問該工程款如何請領，辛○○
        堅稱先施工再說，並喝斥原告只能依指示趕工，不得再
        提任何異議，原告乃依其指示，如期完成基座工程；原
        告送交施工費用估價單予辛○○，均未獲回覆，且未發
        給任何施工之相關證明文件；被告之所屬課長既有指示
        原告施工之事實，其內部文書作業程序之疏失，應不宜
        因此讓原告蒙受損失，乃依民法第五百零五條規定請求
        被告給付該承攬報酬；因系爭基座工程並不包括於原人
        行改善工程，係當時辛○○課長以口頭要求原告施作，
        嗣後立旺公司有同意原告施作且有完工，但因未有書面
        契約，且被告拒付該工程款，立旺公司乃將該基座工程
        款債權讓與原告，因而原告自行向被告請款等語。被告
        固以：原告與被告或原告與訴外人立旺公司俱未有承攬
        契約關係，系爭基座工程係證人辛○○及林則宇等人個
        人行為，及證人辛○○等人就施作系爭基座工程對被告
        而言，係屬無權代理，與被告無涉等語置辯。惟據證人
        辛○○到庭證述：「... 我曾經在新竹市政府任職過，
        在89年12月到職，服務到91年6月，任職在都市發展局
        擔任課長，我的業務內容是都市設計審查、景觀規劃及
        工程督導，在我任職期間有進行一項達利銅雕像之展示
        ，銅雕像是由文化局與克緹公司達成協議，放置在市政
        府前面展示一年，據我當時所知是這樣，基座安裝工程
        是由新竹市政府當時的機要秘書林則宇他指示交辦的，
        交文化局來主辦，有關雕像如何去安置由都發局來做規
        劃研究，規劃研究的內容是提供一個圖面給文化局要如
        何放置雕像，當時的圖面有提供一個基座的樣式，圖面
        的樣式由我出面洽請立旺公司施工，因為立旺公司承包
        整個中正路的工程，尚未驗收完工，所以我們想請他們
        一起承作較洽當，至於工程的費用，是文化局負責跟包
        商處理，我們只負責圖面的設計，當時原告本人曾經提
        出估價單給我 (提示卷第13頁估價單影本)，但是是否
        是這一份，我不確定，當時原議是文化局跟克緹公司簽
        約，雕像展示的基座費用，應由克緹公司負擔，（提出
        空白之達立銅雕借展合約書草案影本），但是後來合約
        是否有簽成，我不知道，雕像放置後一直到隔年（即91
        年3月），廠商來一個文要請款，文化局就擬了一個簽
        並會我們都發局，後續這個簽及請款的公文怎麼處理，
        我就不清楚了。」、「 (問：當時是請立旺公司還是請
        原告個人承作基座工程?) 答：我們是以立旺公司為對
        象，原告本人與立旺公司的關係為何，我們並不清楚。
        當時立旺公司的工地現場是另外一位先生在現場負責跟
        工務局接洽，但本件基座工程的時候，原告有在場，工
        程初期他有在場。」 (詳本院卷第26、27頁）、「當時
        我是代表市政府請立旺公司做系爭基座工程，原告也是
        現場工地的負責人之一，他跟立旺公司關係如何，我並
        不清楚，我也是請立旺公司來承作，不可能請他個人承
        作，基座工程確實有完成，... 」 (詳本院卷第28 頁
        ）；證人庚○ (即新竹市政府工務局工程隊技士）亦到
        庭結證：「我從73年進市政府就一直在工務局，... ，
        當時我是負責中正路市府前的廣場景觀的工程，達立雕
        像展示的位置剛好在我的工區範圍內，我的工程承包商
        就是立旺營造公司，當時基座工程承作的人是立旺公司
        的人，原告也在內，但是究竟是以立旺公司名義或是以
        個人名義，我並不清楚，後來雕像有展示，所以基座應
        該有完成，... 」等語（詳本院卷第28、29頁）；證人
        戊○○（即新竹市政府文化局視覺藝術課課長）則結證
        稱：「我是從85年任前述職務到現在，當時90年文化局
        長是璩美鳳交辦，叫我們跟克緹公司簽約洽借達利銅雕
        並且辦理保險事宜，當時洽借的合約有完成（提示前述
        草案），但不是證人鍾先生所提出之草案，是另外的契
        約，文化局檔案內應該有留存，當時基座工程並沒有在
        合約裡面提到，所以也不知道應該由誰負責，基座的部
        分應該是都發局洽商包商施工的，我承辦本件業務是局
        長已經跟克緹公司多次會議商談同意借銅雕才交由我辦
        理契約擬定的事項，以及雕像如何請專業人員運送、旋
        吊、安裝至基座上方，我承辦安裝時基座已經完成了，
        ... 」 (詳本院卷第29頁）等語；參以證人戊○○經本
        院諭知後提出之相關檔案資料中，就系爭基座工程，訴
        外人立旺公司曾於九十一年三月間發函 ( 詳本院卷第
        54頁)向被告請款乙事，被告內部各局、室簽具意見，
        其中文化局91.4.16綜簽：「... 主計室意見：(奉指示
        ，加會主計室）一、本基座工程為本府交由立旺營造工
        程有限公司施作，故擬請召開專案會議以決爭議。二、
        ...( 詳本院卷第42頁）。及文化局綜合意見：...。五
        、...。本局隨即向林前機要祕書則宇面報，林機要祕
        書則宇亦口頭同意，該基座工程款改由本府籌措。」（
        詳本院卷第43頁）；於新竹市政府 (文化局）簽稿會核
        單內，主計室會簽意見為：「擬：一本案因各局室有不
        同之意見，但本基座工程為本府交由立旺營造工程有限
        公司施作，故擬召開專案會議以決爭議。二、...。」
        (詳本院卷第46頁）等情，足認系爭工程係當時被告所
        屬都發局課長辛○○以訴外人立旺公司正承作前開人行
        改善工程，具施工便利性起見，另委請該公司之現場施
        工人員一併承造系爭基座工程，被告內部亦均知悉並同
        意以行之，系爭基座工程雖未另以書面契約記載其內容
        ，然承攬契約並無書面要式之成立要件，其意思表示合
        致契約即成立，又該系爭基座工程業已完工交付被告，
        為兩造不爭執事項，前已述明，是則訴外人立旺公司與
        被告間存有系爭基座工程承攬契約，堪以認定，被告辯
        稱證人辛○○等人委請立旺公司施作系爭基座工程係其
        個人行為，為被告之無權代理行為且被告未授權或同意
        ，與被告無涉云云，委無可採。
    ２、次查，證人黃兆宏即立旺公司負人到院證稱：「乙○○
        是我母親，我是立旺公司現任的負責人，我母親是前任
　　　　負責人，公司曾經承包新竹市○○○○路第二期人行環
　　　　境改善工程暨新竹市政府前外部空間景觀改善工程，本
  　　　件基座工程並不在前開合約原工程範圍內，當時是辛○
    　　○課長以口頭要求我們公司負責現場施作的人己○○承
      　作該基座工程，我們公司有同意己○○施作並且完工，
        但是後來我們跟新竹市政府請款，因為鍾課長已調走，
        且沒有書面契約，所以新竹市政府拒絕付款，要我們跟
        克緹公司請款，我們公司同意把系爭基座工程之工程款
        債權讓與給己○○，讓與書面會再補提出來。當時是鍾
        課長直接口頭求己○○做，因為時間很趕，他也沒有知
        會我們公司，是後來己○○做好了，公司才知道，因為
        己○○是我們公司現場施作人，而且當時做的原料如混
        凝土等，也都是以公司叫的原料去做，我們公司就追認
        同意己○○做該基座工程。」（詳本院第77頁筆錄）等
        語，亦堪認定原告主張系爭基座工程承攬契約原係存在
        於訴外人立旺公司與被告間，且立旺公司業已將該承攬
        契約之債權讓與原告無訛，縱原告前未提出該債權讓與
        已通知被告之證據，迄至96年10月16日始提出債權讓渡
        證明書並當庭送達被告訴訟代理人收受，然依證人黃兆
        宏所述，被告訴訟代理人於該96年9月6日言詞辯論期日
        亦已得悉債權讓與乙節，其債權讓與對被告亦難認不生
        效力，是以，原告主張依系爭基座工程承攬契約之法律
        關係對被告請求給付報酬，尚非全然無據，被告辯稱因
        其與原告間無承攬契約關係，即無駁纜報酬請求可言，
        被告不得據以請求報酬云云，亦無可憑取。
    ３、按報酬，應於工作交付時給付之，無須交付者，應於工
        作完成時給付之，民法第505條第1項定有明文。次按承
        攬人之報酬及其墊款請求權，因二年間不行使而消滅；
        消滅時效，自請權可行使時起算；時效，因請求而中斷
        者，若於請求後六個月內不起訴，視為不中斷；時效完
        成後，債務人得拒絕給付；民法第民法第127條第7款、
        第128條前段、第130條、第144條第1項分別定有明文。
        本件系爭基座工程業於90年8月間完工並交付被告，為
        兩造所不爭執，復有原告提出之90年8月9日中國時報剪
        報影本為證，前已述及；又訴外人立旺公司曾於九十一
        年三月十五日以旺字第九一三一五二號函以承攬人地位
        向被告請求給付系爭基座工程之工程款，有該函影本在
        卷足稽（詳本院卷第54頁），堪認立旺公司就系爭基座
        工程之承攬報酬（工程款）自90年8月間完工交付被告
        時即得請求，且其亦於91年3月15日發函向被告請求，
        其時效固曾因請求而中斷，惟被告拒付該系爭基座工程
        之報酬後，訴外人立旺公司復未於請求後六個月內起訴
        ，揆諸前開法條規定，其請求權即於91年3月15日請求
        後六個月罹於消滅時效。審諸原告主張本件系爭基座工
        程之承攬報酬係受讓立旺公司之債權而為請求，亦已詳
        述於前，以此，被告基於該債權得對立旺公司主張之抗
        辯事由亦均得原告主張之，委無疑義，則被告就本件承
        攬報酬請求權為消滅時效之抗辯並據以拒絕給付，於法
        核屬有理。從而，原告主張依民法第505條規定請求被
        告給付該承攬報酬二十八萬五千四百二十五元，無得准
        許，應予駁回。
  （三）因本案事證已臻明確，兩造其餘主張陳述及所提之證據
        ，經審酌後，或與本件爭點無涉，或於判決結果無影響
        ，爰不逐一論述，附此敘明。
四、據上論斷：本件原告之訴為無理由，並依民事訴訟法第436
    條第2項、第78條，判決如主文。
中　　華　　民　　國　　96　　年　　10　　月　　30 　 日
                  新竹簡易庭    法　官　陳順珍
以上正本係照原本作成。
如對本判決上訴，須於判決送達後20日內向本院提出上訴狀。
                                書記官　周育瑜
中　　華　　民　　國　　96　　年　　10　　月　　30　　日
